ACORDAO-COMPLETO-2432824

ACÓRDÃO 11311/2020 ATA 36/2020 - SEGUNDA CÂMARA

VISTO, relatado e discutido o presente processo de tomada de contas especial (TCE) , instaurada pelo Ministério do Turismo (MTur) , em razão de impugnação integral das despesas decorrente de falhas na execução financeira do objeto do Convênio MTur/CBC&VB-DF/70002/2008 (Siconv 700002/2008) celebrado pela União, por intermédio do Ministério do Turismo, com a CBC&VB, que teve por objeto apoiar a implementação do projeto "Brasília em Alta",
	ACORDAM os Ministros do Tribunal de Contas da União, reunidos em sessão de Segunda Câmara, diante das razões expostas pelo relator, em:
	9.1. considerar revéis os responsáveis João Luiz dos Santos Moreira e Confederação Brasileira de Convention & Visitors Bureaux, com fundamento art. 12, § 3º, da Lei 8.443/1992;
	9.2. excluir da relação processual o Sr. Paulo César Boechat Lemos da Silva; 
9.3. julgar irregulares as contas do Sr. João Luiz dos Santos Moreira, falecido, e da Confederação Brasileira de Convention & Visitors Bureaux, com fundamento nos arts. 1º, inciso I, 16, inciso III, alíneas "b" e 'c", da Lei 8.443/1992 c/c os arts. 19, caput, e 23, inciso III, da mesma Lei, e com arts. 1º, inciso I, 209, incisos II e III, 210 e 214, inciso III, do Regimento Interno, c/c Súmula TCU 286/2014, condenando, solidariamente, o espólio do Sr. João Luiz dos Santos Moreira ou seus herdeiros legais, caso tenha havido a partilha de bens, até o limite do valor do patrimônio transferido,  e a mencionada Confederação, ao pagamento da quantia a seguir especificada, com a fixação do prazo de quinze dias, a contar das notificações, para comprovarem, perante o Tribunal (art. 214, inciso III, alínea "a", do Regimento Interno) , o recolhimento da dívida aos cofres do Tesouro Nacional, atualizada monetariamente e acrescida dos juros de mora, calculados a partir da data discriminada, até a data do recolhimento, na forma prevista na legislação em vigor, abatendo-se, na oportunidade, o valor de R$ 8.116,40, já ressarcido em 27/8/2009;
	VALOR ORIGINAL
	DATA DA OCORRÊNCIA

	R$ 110.000,00
	27/2/2009

	 (R$ 8.116,40) 
	27/8/2009

		9.4. aplicar à Confederação Brasileira de Convention & Visitors Bureaux a multa prevista no art. 57 da Lei 8.443/1992 c/c o art. 267 do Regimento Interno, no valor de R$ 25.000,00 (vinte e cinco mil reais) , com a fixação do prazo de quinze dias, a contar da notificação, para comprovar, perante o Tribunal (art. 214, inciso III, alínea "a", do Regimento Interno) , o recolhimento da dívida aos cofres do Tesouro Nacional, atualizada monetariamente desde a data deste acórdão até a do efetivo recolhimento, se for paga após o vencimento, na forma da legislação em vigor;
9.5. autorizar, desde logo, nos termos do art. 28, inciso II, da Lei 8.443/1992, a cobrança judicial da dívida caso não atendidas as notificações;
9.6. autorizar o pagamento da dívida do Sr. João Luiz dos Santos Moreira e da Confederação Brasileira de Convention & Visitors Bureaux, em até trinta e seis parcelas mensais e consecutivas, nos termos do art. 26 da Lei 8.443/1992 c/c o art. 217 do Regimento Interno, fixando-se o prazo de quinze dias, a contar do recebimento da notificação, para comprovação perante o Tribunal do recolhimento da primeira parcela, e de trinta dias, a contar da parcela anterior, para comprovação dos recolhimentos das demais parcelas, devendo incidir sobre cada valor mensal, atualizado monetariamente, os juros de mora devidos, na forma prevista na legislação em vigor;
9.7. encaminhar cópia desta deliberação ao Procurador-Chefe da Procuradoria da República no Distrito Federal, nos termos do § 3º do art. 16 da Lei 8.443/1992 c/c o § 7º do art. 209 do Regimento Interno do TCU, para adoção das medidas cabíveis; e comunicar-lhe que o relatório e o voto que a fundamentarem podem ser acessados por meio do endereço eletrônico www.tcu.gov.br/acordaos e que, caso haja interesse, o Tribunal pode enviar-lhe cópia desses documentos sem qualquer custo.

Tomada de contas especial (TCE), instaurada pelo Ministério do Turismo (MTur), em razão de impugnação integral das despesas decorrente de falhas na execução financeira do objeto do Convênio MTur/CBC&VB-DF/70002/2008 (Siconv 700002/2008) celebrado  pela União, por intermédio do Ministério do Turismo, com a Confederação Brasileira de Convention & Visitors Bureaux (CBC&VB), que teve por objeto apoiar a implementação do projeto Brasília em Alta.

Segunda Câmara

Ministério do Turismo.

3. Interessados/Responsáveis:
3.1. Responsáveis: Confederação Brasileira de Convention & Visitors Bureaux (07.359.752/0001-92); João Luiz dos Santos Moreira (XXX.061.890-XX); Paulo Cesar Boechat Lemos da Silva (XXX.717.016-XX).

13.1. Ministros presentes: Ana Arraes (Presidente), Augusto Nardes (Relator) e Raimundo Carreiro.
13.2. Ministro-Substituto convocado: Augusto Sherman Cavalcanti.
13.3. Ministros-Substitutos presentes: Marcos Bemquerer Costa e André Luís de Carvalho.

AUGUSTO NARDES

Adoto como relatório a instrução de mérito elaborada no âmbito da Secretaria de Controle Externo do Desenvolvimento Econômico - SecexDesenvolvimento (peça 74) , acolhida pelo corpo dirigente da unidade técnica (peças 75 e 76) , que contou com a anuência do Ministério Público junto a este Tribunal (peça 78) :
"INTRODUÇÃO
1.	Cuidam os autos de tomada de contas especial (TCE) , instaurada pelo Ministério do Turismo (MTur) , em desfavor do Sr. Paulo César Boechat Lemos da Silva, na condição de Vice-Presidente da entidade convenente, bem como da Confederação Brasileira de Convention & Visitors Bureaux (CBC&VB) , em razão de impugnação integral das despesas decorrente de falhas na execução financeira do objeto do Convênio MTur/CBC&VB-DF/70002/2008 (Siconv 700002/2008) celebrado  pela União, por intermédio do Ministério do Turismo, com a CBC&VB (peça 1, p. 53-89) , que teve por objeto apoiar a implementação do projeto 'Brasília em Alta', a ser realizado na cidade de Brasília/DF, conforme plano de trabalho aprovado (peça 10) .
HISTÓRICO
2.	Conforme disposto na cláusula quinta do termo de convênio, foram previstos R$ 122.222,23 para a execução do objeto, dos quais R$ 110.000,00 foram repassados pelo concedente e R$ 12.222,23 corresponderam à contrapartida.
3.	Os recursos federais foram repassados em uma parcela mediante a ordem bancária 09OB800188, no valor de R$ 110.000,00, emitida em 27/2/2009 (peça 1, p.95) e creditada na conta específica do ajuste em 3/3/2009 (peça 9, p.86) . A contrapartida foi depositada em 19/12/2008 (peça 9, p.90) . 
4.	O ajuste vigeu no período de 17/9/2008 a 28/5/2009 e previa a apresentação da prestação de contas até 27/6/2009, conforme cláusula quarta e parágrafo terceiro do termo de convênio, alterado por prorrogações de ofício do concedente (peça 1, p.63, 89, 93 e 97) . 
5.	A prestação de contas, apresentada pelo convenente fora do prazo estipulado, foi analisada e reprovada pelo MTur mediante a Nota Técnica de Apuração do Saldo Devedor 0809/2013 (peça 1, p. 207-2011) , que levou em consideração as falhas registradas na Nota Técnica de Análise 673/2011 (peça 9, p.179-181) e Nota Técnica de Reanálise 037/2013 (peça 1, p.185-201) .
6.	Constam cópias das notificações dos responsáveis realizadas pelo concedente (peça 1, p.103-105, 131-141, 145-157 e 181-205) .
7.	A tomada de contas especial foi instaurada pelo MTur, em 17/12/2013 (peça 1, p. 5-7) .
8.	No Relatório de Tomada de Contas Especial (peça 1, p. 233-241) consta que o motivo da instauração da TCE foi a impugnação integral das despesas, decorrente de falhas na execução financeira do objeto, conforme demonstrado na documentação contida no processo e verificado no Relatório de Auditoria Especial 00190.020860/2011-31 (peça 1, p.173-179) . A responsabilidade pelos fatos ocorridos e o dano causado ao erário foi atribuída, solidariamente, ao Sr. Paulo Cesar Boechat Lemos da Silva e à Confederação Brasileira de Conventions e Visitor Bureaux.  
9.	O relatório do Órgão de Controle Interno (OCI) , à peça 1, p. 261-264, corroborou o entendimento do tomador de contas, apenas ressalvando a data do repasse dos recursos e apontando a devolução de R$ 8.116,40 pelo convenente, em 27/8/2009 (peça 1, p. 259-260 e peça 9, p. 282-285) .
10.	O certificado de auditoria e o parecer do dirigente do Órgão de Controle Interno ratificaram as conclusões do relatório de auditoria no sentido da irregularidade das contas (peça 1, p. 265-226) .
11.	O Ministro de Estado do Turismo atestou haver tomado conhecimento das conclusões contidas no relatório e certificado de auditoria e no parecer do OCI (peça 1, p. 271) .
12.		Em instrução antecedente (peça 36) , entendeu-se pelo afastamento do débito solidário do Sr. Paulo César Boechat Lemos da Silva e da CBC&VB. Contudo, foi promovida a audiência do Sr. Paulo César Boechat em razão da apresentação intempestiva da prestação de contas do Convênio 700002/2008 e de indício de direcionamento na contratação de terceiros para a execução do objeto, haja vista a realização de cotação de preços simulada.
13.	Na análise à peça 48 propôs-se, com o abono das instâncias supervisoras desta unidade técnica (peças 49 e 50) , o afastamento do débito imputado, o julgamento pela regularidade das contas da CBC&VB e pela irregularidade das contas do Sr. Paulo César Boechat, bem como a aplicação de multa ao responsável, em função da rejeição das razões de justificativa por ele apresentadas. 
14.	O Ministério Público junto ao TCU dissentiu da proposta da unidade técnica, fazendo as seguintes considerações (peça 51) :
14.1.	Afirmou que as notas fiscais encaminhadas pelo convenente na prestação de contas, em 22/1/2010, não continham os carimbos indicando o número do convênio e o atesto de recebimento dos serviços (peça 9, p. 298, 300, 306, 308, 314, 318, 333, 347, 349, 363, 367, 385 e 401) . Somente em 28/4/2011, após cobrança do MTur, o convenente teria encaminhado os documentos fiscais com esses elementos;
14.2.	Destacou, como indício de simulação da prestação de contas, o fato de a assinatura em diversos documentos com o nome de Claubert Pereira de Oliveira (peça 9, p. 291, 326, 340 e 356) ser idêntica à do então presidente da entidade, Sr. João Luiz dos Santos Moreira (peça 9, p. 214) ;
14.3.	Ressaltou que todos os contratos celebrados entre o convenente e os prestadores de serviço foram formalizados sem data, constando apenas o ano de 2008, o que impossibilita averiguar se foram assinados na vigência do convênio e para a realização de seu objeto (peça 9, p. 292-297, 327-332, 341-346, 357-362, 379-384 e 395-400) ;
14.4. 	Considerou como grave o fato de que, embora o evento tenha sido realizado em 25/9/2008, todas as notas fiscais apresentadas foram emitidas em 2009, o que seria pouco crível que as empresas contratadas tenham recebido os valores em até oito meses após a realização do evento;
14.5.	Registrou, não diretamente relacionados ao débito, outros pontos levantados pela CGU como fatores que comprometem a idoneidade da prestação de contas, tais como as empresas participantes das cotações de preços possuírem o mesmo quadro societário e os documentos fiscais emitidos por duas delas (W Comunicação e Agência Grão) apresentarem o mesmo padrão de escrita;
14.6.	Sobre a imputação do débito apurado, afirmou que o Sr. Paulo César Boechat, na condição de Vice-Presidente da entidade, teria atuado meramente como signatário do termo do convênio, sem que houvesse outros elementos nos autos que comprovassem sua atuação como gestor dos recursos. 
14.7.	Já o Sr. João Luiz dos Santos Moreira, então presidente da convenente, subscreveu todos os contratos com os prestadores de serviço, apresentou a prestação de contas ao MTur, bem como toda a documentação complementar exigida pelo ministério durante a análise. Além disso, nas alegações de defesa da CBC&VB, o interventor da entidade, Sr. Márcio Santiago de Oliveira, informou que o Sr. João Luiz presidiu a organização desde sua criação até 31/12/2012, e era ele quem efetuava as contratações de serviços, acompanhamentos, pagamentos, recebimentos e outros assuntos pertinentes ao convênio, em conjunto com a área administrativa e financeira.
15.	Concluiu, o Parquet, pelo prosseguimento do processo para a recomposição do dano ao erário, mediante a citação preliminar do Sr. João Luiz dos Santos Moreira, para apresentar alegações de defesa ou recolher, solidariamente com a CBC&VB, a quantia apurada nesta TCE em decorrência da não comprovação da boa e regular aplicação dos recursos recebidos por força do Convênio 700002/2009. 
16.	Aquiescendo a proposição do MP (peça 53) , o Ministro Relator Augusto Nardes ordenou a restituição dos autos à SecexDesenvolvimento para ser promovida a citação do Sr. João Luiz dos Santos Moreira, a fim de ele apresentar alegações de defesa ou recolher, solidariamente com a Confederação Brasileira de Convention e Visitors Bureaux/DF, a quantia apurada nesta TCE, abatendo-se os valores eventualmente ressarcidos, em decorrência da não comprovação da boa e regular aplicação dos recursos recebidos por força do Convênio 1199/2008 (Siconv 700002/2009) .  
17.	Em cumprimento ao mencionado despacho ministerial, foi realizada a citação dos responsáveis (peças 54-62) . A instrução seguinte (peça 68, p.5, item 18) informou que:
17.1.	Foi juntada aos autos cópia da certidão de óbito do Sr. João Luiz dos Santos Moreira, assim como comprovantes de pensão por morte instituída em favor da Sra. Beatriz Schneck Moreira (CPF XXX.136.420-XX) , às peças 64-65;
17.2.	O óbito do responsável ocorreu em 20/10/2019, após o decurso do prazo que lhe foi concedido para apresentar alegações de defesa, finalizado em 5/9/2019, considerando-se a data da ciência em 21/8/2019;
17.3.	Portanto, não havendo a necessidade de se fazer citação em nome do espólio ou dos herdeiros, consoante previsto no art. 18-B da Resolução TCU 170/2004, estando válido o ato citatório.
18.	Entretanto, a referida instrução (peça 68, p.5-6, item 24) concluiu que:
18.1.	Os autos ainda não estavam em condições de serem analisados no mérito, em razão de não ter sido concluída a citação da Confederação Brasileira de Convention & Visitors Bureaux, porque a destinatária não foi localizada;
18.2.	Em observância ao princípio do contraditório e ampla defesa, impunha-se a renovação do ato citatório da entidade, por edital.
19.	Nessa linha de entendimento, foi proposta e realizada a nova citação, mediante edital (peças 68, p.6, 69, e 70-72) .      
EXAME TÉCNICO
20.	Citada por via editalícia, a Confederação não atendeu a citação e não se manifestou quanto às irregularidades verificadas. Destaca-se que antes da citação foram adotadas providências que esgotaram as tentativas de sua localização. De fato, medidas foram efetivadas nesse sentido, como a realização de pesquisas de endereço (peças 57, 59, 61 e 67) . 
21.	Quanto ao Sr. João Luiz dos Santos Moreira, a sua citação já havia sido concretizada (peças 58, 60 e 62) , contudo remanesceu silente.
22.	Transcorrido o prazo regimental fixado e mantendo-se inertes os aludidos responsáveis, impõe-se que sejam considerados revéis, dando-se prosseguimento ao processo, de acordo com o art. 12, § 3º, da Lei 8.443/1992.    
23.	Em outra relação processual constituída pelo TCU versus Paulo César Boechat Lemos da Silva e Confederação Brasileira de Convention & Visitors Bureaux, essa entidade apresentou resposta à citação que lhe foi dirigida (peças 30, 32-33 e 35) . 
24.	A análise das alegações de defesa trazidas aos autos pelo representante da convenente, Sr. Márcio Santiago de Oliveira, foi realizada na instrução à peça 36, na qual, conforme já mencionado no parágrafo 12, entendeu-se pelo afastamento do débito solidário do Sr. Paulo César Boechat Lemos da Silva e da CBC&VB, mas propondo-se a audiência desse responsável em razão da apresentação intempestiva da prestação de contas do Convênio 700002/2008 e de indício de direcionamento na contratação de terceiros para a execução do objeto. 
25.	Seguindo o entendimento acima, em instrução de mérito anterior propôs-se o julgamento pela regularidade das contas da Confederação, e, irregularidade concernente ao responsável Paulo César Boechat Lemos da Silva, com a aplicação de multa (peças 48-50) .
26.	Viu-se que o MP/TCU apresentou parecer, com abono do Ministro Relator, dissentindo do aludido encaminhamento, propondo ser dado prosseguimento do processo para a recomposição do dano ao erário, mediante a citação do Sr. João Luiz dos Santos Moreira, para apresentar alegações de defesa ou recolher, solidariamente com a CBC&VB, a quantia apurada nesta TCE (parágrafos 14-16) .
27.	À vista dessas informações, compreende-se que a relação processual anterior, em cujo âmbito foram analisadas as alegações de defesa da CBC&VB, foi extinta e as questões nela contidas estão superadas ante o novo entendimento conferido ao processo pelo Ministro Relator.  
28.	As citações posteriores ao despacho ministerial (peças 59-62 e 70-71) constituem uma nova relação processual, figurando no polo passivo os responsáveis João Luiz dos Santos Moreira e a Confederação Brasileira de Convention & Visitors Bureaux.
29.	Segundo o Código de Processo Civil (Lei 13.105/2015, art. 238) , citação é o ato pelo qual são convocados o réu, o executado ou o interessado para integrar a relação processual. Sobre essa matéria, o jurista Humberto Theodoro Júnior preleciona que da citação decorre a estabilização do processo, não mais sendo permitida, dentre outros elementos da relação processual, a alteração das partes  (grifamos)  (in Curso de Direito Processual Civil, vol.I, Rio de Janeiro/Editora Forense, 2012, p.325) . 
30.	Observa-se que na relação processual há um litisconsórcio passivo, cujo conceito, na doutrina do mencionado autor na referida obra (p.125) , ocorre quando a parte demandada (ou ré) consiste de várias pessoas. E também um litisconsórcio necessário, ocorrente quando o juiz tiver de decidir a lide de modo uniforme para todas as partes (p.129) .  
31.	Em face dos comentários acima, compreende-se que a relação processual vigente, a ser considerada no curso do processo, é a constituída mediante as citações constantes nas peças 59-62 e 70-71, na qual a Confederação teve a oportunidade de apresentar alegações de defesa e não o fez.  
32.	Portanto, no presente estágio dos autos, a situação processual da CBC&VB deve ser analisada na perspectiva de revelia, não havendo a falar-se em rejeição de alegações de defesa, tendo em vista que a sua manifestação ocorreu no âmbito de outra relação processual em litisconsórcio distinto, em razão de o polo passivo ser constituído por outras pessoas.
33.	Nos processos do TCU, a revelia não leva à presunção de que seriam verdadeiras todas as imputações levantadas contra os responsáveis, diferentemente do que ocorre no processo civil, em que a revelia do réu opera a presunção da verdade dos fatos narrados pelo autor. Dessa forma, a avaliação da responsabilidade do agente não pode prescindir da prova existente no processo ou para ele carreada.
34.	Ao não apresentarem suas defesas, os responsáveis deixaram de produzir prova da regular aplicação dos recursos sob suas responsabilidades, em afronta às normas que impõem aos gestores públicos a obrigação legal de apresentar os documentos que demonstrem a correta utilização das verbas públicas, em observância ao contido no art. 93 do Decreto-Lei 200/67: 'Quem quer que utilize dinheiros públicos terá de justificar seu bom e regular emprego na conformidade das leis, regulamentos e normas emanadas das autoridades administrativas competentes.'
35.	Configuradas suas revelias frente à citação deste Tribunal e inexistindo comprovação da boa e regular aplicação dos recursos transferidos, considerados os elementos existentes nos autos, não resta alternativa senão dar seguimento ao processo proferindo julgamento sobre os elementos até aqui presentes, que conduzem à irregularidade de suas contas.
36.	Em se tratando de processo em que a parte interessada não se manifestou acerca das irregularidades imputadas, não há elementos para que se possa efetivamente aferir e reconhecer a ocorrência de boa-fé na conduta do responsável, podendo este Tribunal, desde logo, proferir o julgamento de mérito pela irregularidade das contas, conforme combinação dos §§ 2º e 6º do art. 202 do Regimento Interno do TCU.
37.	Esse entendimento está amparado nos Acórdão 133/2015-TCU-Primeira Câmara, 2.455/2015-1ª Câmara, 3.604/2015-TCU-1ª Câmara, 5.070/2015-2ª Câmara e 2.424/2015-TCU - Plenário.	
38.	Assim, devem as presentes contas serem julgadas irregulares, com a condenação em débito e aplicação de multa, com fundamento no art. 57 da Lei 8.443/1992, com remessa de cópia dos elementos pertinentes ao Ministério Público da União, atendendo, assim, ao disposto no art. 16, § 3º, da Lei 8.443/1992 c/c o art. 209, § 7º, do Regimento Interno/TCU. 
39.	Convém ressalvar que a aplicação da multa não é cabível ao gestor João Luiz dos Santos Moreira, falecido, conforme certidão de óbito juntada à peça 64. Ele era casado com a Sra. Beatriz Schneck Moreira, cônjuge supérstite e pensionista do de cujus (peças 64-65) .
40.	Em caso de gestor falecido e inexistindo nos autos a informação de que a partilha foi homologada por sentença, a condenação ao pagamento da dívida deve recair sobre seu espólio ou seus herdeiros legais, caso tenha havido a partilha de bens, até o limite do valor do patrimônio transferido, consoante a Resolução TCU 164/2003 (Anexo XVIII, 'orientações específicas', n. 29) .    
Prescrição da pretensão punitiva
41.	Com relação à ocorrência da prescrição da pretensão punitiva, este Tribunal aprovou por meio do Acórdão 1441/2016-TCU-Plenário, Relator Benjamin Zymler, incidente de uniformização de jurisprudência em que firma o entendimento de que a matéria se subordina ao prazo prescricional de dez anos indicado no art. 205 do Código Civil, contado a partir da data de ocorrência da irregularidade a ser sancionada.
42.	Segundo o entendimento do MP/TCU (peça 51) , corroborado pelo Ministro Relator (peça 53) , a causa que deu origem ao chamamento dos responsáveis ao processo é a inidoneidade dos documentos apresentados na prestação de contas, não sendo hábeis para atestar o nexo de causalidade da aplicação dos recursos públicos no objeto conveniado. 
43.	Nesse caso, para efeitos do início da contagem do tempo da prescrição de punibilidade, considera-se a data de 27/2/2009, momento em que ocorreu o repasse dos recursos à entidade convenente (peça 1, p.95) . Relativamente à Confederação Brasileira de Convention & Visitors Bureaux houve a interrupção do prazo prescricional em 28/4/2015, mediante o despacho que ordenou a sua citação (peça 14) , estando a entidade passível da aplicação da multa prevista no art. 57 da Lei 8.443/1992, até 28/4/2025. 
44.	No que concerne ao Sr. João Luiz dos Santos Moreira, o prazo foi interrompido no dia 15/12/2017, conforme despacho do Ministro Relator que ordenou a sua citação (peça 53) . Entretanto, tendo em vista a informação de que o responsável faleceu (peça 64) está extinta a possibilidade de ser-lhe aplicada eventual sanção.    
45.	Quanto ao débito a jurisprudência desta Corte, consonante com a do STF firmada no Mandado de Segurança 26.210-9/DF, de 4/9/2008, é no sentido da imprescritibilidade das ações de ressarcimento	 ao erário contra os agentes causadores de dano, conforme Acórdão 2709/2008-TCU-Plenário, Relator Benjamin Zymler, e Súmula 282/2012.
46.	Sobre esse tema, recentemente (20/4/2020) , ao apreciar o RE 636.886, a Suprema Corte firmou o entendimento de que 'É prescritível a pretensão de ressarcimento ao erário fundada em decisão de Tribunal de Contas'.
47.	O feito decidido pelo STF dizia respeito a acórdão desta Corte de Contas, por meio do qual responsável omissa, em relação ao dever de prestar contas de recursos do Ministério da Cultura, foi condenada a restituir os respectivos valores.
48.	A prescrição analisada no RE 636.886 decorreu do fato de a execução do débito, a cargo da Advocacia-Geral da União, após o ajuizamento da ação executiva competente, junto ao Poder Judiciário, ter ficado paralisada por mais de cinco anos, sem as devidas providências por parte do exequente.
49.	Porém, no voto condutor do Acórdão 1482/2020-TCU-Plenário (Relator Ministro Walton Alencar Rodrigues) , Sessão de 10/6/2020, exarado no processo de tomada de contas especial (TC Processo 019.366/2019-1) , entendeu-se que o prazo prescricional questionado ocorreu no âmbito do Judiciário, fora da alçada deste Tribunal, já findas as providências desta Corte, na esfera do processo de formação e execução do título executivo.  
50.	Nessa contextualização, ficou assente que:
	(...)	
 a interpretação meramente literal da última tese do STF (RE 636.886) , poderia levar à suposição de que todos os débitos apurados em processos de contas, tramitado sob a responsabilidade dos tribunais de contas, são prescritíveis e, ainda pior, de que o prazo prescricional transcorre em cinco anos, o que não é correto.   
51.	Em sentido análogo, tangenciando o mesmo assunto, registra-se o voto do Acórdão 8550/2020-TCU-Primeira Câmara (Relator Ministro Bruno Dantas) , Sessão de 11/8/2020:
	(...) 
Assim, por um lado, até que sobrevenham todos esses esclarecimentos e definições, embora desejável, não é possível a imediata aplicação da tese fixada pelo STF no âmbito do TCU e, por outro, não se pode deixar de dar encaminhamento aos incontáveis processos que tangenciam essa discussão neste Tribunal.
Diante disso, por questões de coerência e em nome da segurança jurídica e da estabilidade das decisões, creio que, até que a questão fique mais clara, o melhor a ser feito é manter o entendimento que há anos vem sendo adotado pelo TCU e pelo próprio STF, no sentido de considerar imprescritíveis as ações de ressarcimento ao erário. (grifo nosso) .
52.	Deduz-se, portanto, que o presente feito deve ser prosseguido à luz do entendimento da prescrição decenal para as ações de ressarcimento de prejuízos ao erário.   
CONCLUSÃO
53.	Diante da revelia do Sr. João Luiz dos Santos Moreira, bem como, da Confederação Brasileira de Convention & Visitors Bureaux, e inexistindo nos autos elementos que permitam concluir pela ocorrência de boa-fé ou de outros excludentes de culpabilidade em suas condutas, propõe-se que suas contas sejam julgadas irregulares e que os responsáveis sejam condenados em débito, bem como seja aplicada, à entidade convenente, a multa prevista no art. 57 da Lei 8.443/1992.
54. 	A responsabilidade solidária da entidade exsurge do entendimento firmado pela Súmula 286 do TCU/2014, segundo a qual a pessoa jurídica, como beneficiária dos recursos públicos recebidos, também deve responder solidariamente pelo dano gerado ao erário. 
55.	Em referência ao parecer do MP/TCU, abonado pelo Ministro Relator (peças 51 e 53) , que considerou a atuação do Sr. Paulo César Boechat como mero signatário do termo do convênio, sem que houvesse outros elementos nos autos que comprovassem atos de gestão dos recursos, entende-se que o seu nome deve ser excluído da relação processual. 
56.	No apêndice I desta instrução estão apresentados os elementos de responsabilização dos agentes envolvidos.                             
PROPOSTA DE ENCAMINHAMENTO
57.		Diante do exposto, submetemos os autos à consideração superior, propondo ao Tribunal:
	a) com fundamento art. 12, § 3º, da Lei 8.443/1992, considerar revéis os responsáveis João Luiz dos Santos Moreira e Confederação Brasileira de Convention & Visitors Bureaux;
	b) excluir da relação processual o Sr. Paulo César Boechat Lemos da Silva (CPF XXX.717.016-XX) ; 
c)  com fundamento nos arts. 1º, inciso I, 16, inciso III, alíneas 'b' e 'c', da Lei 8.443/1992 c/c os arts. 19, caput, e 23, inciso III, da mesma Lei, e com arts. 1º, inciso I, 209, incisos II e III, 210 e 214, inciso III, do Regimento Interno, c/c Súmula TCU 286/2014, que sejam julgadas irregulares as contas do Sr. João Luiz dos Santos Moreira (CPF XXX.061.890-XX) , falecido, ex-presidente da Confederação Brasileira de Convention & Visitors Bureaux, e condenar seu espólio ou seus herdeiros legais, caso tenha havido a partilha de bens, até o limite do valor do patrimônio transferido, em solidariedade com a Confederação Brasileira de Convention & Visitors Bureaux (CNPJ 07.359.752/0001-92) , ao pagamento da quantia a seguir especificada, com a fixação do prazo de quinze dias, a contar das notificações, para comprovarem, perante o Tribunal (art. 214, inciso III, alínea 'a', do Regimento Interno) , o recolhimento da dívida aos cofres do Tesouro Nacional, atualizada monetariamente e acrescida dos juros de mora, calculados a partir da data discriminada, até a data do recolhimento, na forma prevista na legislação em vigor, abatendo-se, na oportunidade, o valor de R$ 8.116,40, já ressarcido em 27/8/2009;
	VALOR ORIGINAL
	DATA DA OCORRÊNCIA

	R$ 110.000,00
	27/2/2009

	 (R$ 8.116,40) 
	27/8/2009

	Valor atualizado até 27/8/2020: R$ 271.031,29.
d) aplicar à Confederação Brasileira de Convention & Visitors Bureaux (CNPJ 07.359.752/0001-92) a multa prevista no art. 57 da Lei 8.443/1992 c/c o art. 267 do Regimento Interno, com a fixação do prazo de quinze dias, a contar da notificação, para comprovar, perante o Tribunal (art. 214, inciso III, alínea 'a', do Regimento Interno) , o recolhimento da dívida aos cofres do Tesouro Nacional, atualizada monetariamente desde a data do acórdão até a do efetivo recolhimento, se for paga após o vencimento, na forma da legislação em vigor;
e) autorizar, desde logo, nos termos do art. 28, inciso II, da Lei 8.443/1992, a cobrança judicial da dívida caso não atendidas as notificações;
f) autorizar o pagamento da dívida do Sr. João Luiz dos Santos Moreira e da Confederação Brasileira de Convention & Visitors Bureaux, em até trinta e seis parcelas mensais e consecutivas, nos termos do art. 26 da Lei 8.443/1992 c/c o art. 217 do Regimento Interno, fixando-lhes o prazo de quinze dias, a contar do recebimento da notificação, para comprovarem perante o Tribunal o recolhimento da primeira parcela, e de trinta dias, a contar da parcela anterior, para comprovarem os recolhimentos das demais parcelas, devendo incidir sobre cada valor mensal, atualizado monetariamente, os juros de mora devidos, na forma prevista na legislação em vigor;
g) encaminhar cópia da deliberação ao Procurador-Chefe da Procuradoria da República no Distrito Federal, nos termos do § 3º do art. 16 da Lei 8.443/1992 c/c o § 7º do art. 209 do Regimento Interno do TCU, para adoção das medidas cabíveis; e comunicar-lhe que o relatório e o voto que a fundamentarem podem ser acessados por meio do endereço eletrônico www.tcu.gov.br/acordaos e que, caso haja interesse, o Tribunal pode enviar-lhe cópia desses documentos sem qualquer custo."
	É o relatório.

não há.

Subprocurador-Geral Lucas Rocha Furtado.

TOMADA DE CONTAS ESPECIAL. CONVÊNIO. MINISTÉRIO DO TURISMO. IRREGULARIDADES NA EXECUÇÃO. CITAÇÃO. FALECIMENTO DE UM DOS RESPONSÁVEIS. REVELIA. IRREGULARIDADE DAS CONTAS. DÉBITO. MULTA.

TOMADA DE CONTAS ESPECIAL (TCE)

Secretaria de Controle Externo do Desenvolvimento Econômico (SecexDesenvolvimento).

Trata-se de tomada de contas especial (TCE) , instaurada pelo Ministério do Turismo (MTur) , em desfavor do Sr. Paulo César Boechat Lemos da Silva, na condição de Vice-Presidente da entidade convenente, bem como da Confederação Brasileira de Convention & Visitors Bureaux (CBC&VB) , em razão de impugnação integral das despesas decorrente de falhas na execução financeira do objeto do Convênio MTur/CBC&VB-DF/70002/2008 (Siconv 700002/2008) , que teve por objeto apoiar a implementação do projeto "Brasília em Alta", em Brasília/DF, conforme plano de trabalho aprovado (peça 10) .
2.	Os recursos federais foram repassados em uma parcela mediante a ordem bancária 09OB800188, no valor de R$ 110.000,00, emitida em 27/2/2009 (peça 1, p.95) e creditada na conta específica do ajuste em 3/3/2009 (peça 9, p.86) . A contrapartida foi depositada em 19/12/2008 (peça 9, p.90) . 
3.	A prestação de contas, apresentada pelo convenente fora do prazo estipulado, foi analisada e reprovada pelo MTur mediante a Nota Técnica de Apuração do Saldo Devedor 0809/2013 (peça 1, p. 207-2011) , que levou em consideração as falhas registradas na Nota Técnica de Análise 673/2011 (peça 9, p.179-181) e Nota Técnica de Reanálise 037/2013 (peça 1, p.185-201) .
4.	O Relatório de Tomada de Contas Especial (peça 1, p. 233-241) , ratificado pelo certificado de auditoria e o parecer do dirigente do Órgão de Controle Interno, aponta que a razão da instauração da TCE foi a impugnação integral das despesas, decorrente de falhas na execução financeira do objeto e indica como responsáveis, solidariamente, o Sr. Paulo Cesar Boechat Lemos da Silva e a Confederação Brasileira de Conventions e Visitor Bureaux.  
5.	No âmbito desta Corte, o Ministério Público deste Tribunal manifestou-se pela necessidade de saneamento dos autos em função dos seguintes motivos, conforme detalhado no relatório precedente:
	a) realização de citação do Sr. João Luiz dos Santos Moreira, para apresentar alegações de defesa ou recolher, solidariamente com a CBC&VB, a quantia apurada nesta TCE em decorrência da não comprovação da boa e regular aplicação dos recursos recebidos por força do Convênio 700002/2009, notadamente perlo fato de ter subscrito todos os contratos com os prestadores de serviço, apresentado a prestação de contas ao MTur, bem como toda a documentação complementar exigida pelo ministério durante a análise;
	b) ausência de elementos que pudessem levar a responsabilização do Sr. Paulo César Boechat, uma vez que, na condição de Vice-Presidente da entidade, teria atuado meramente como signatário do termo do convênio. 
6.	Com base na manifestação do Parquet, determinei a citação do Sr. João Luiz dos Santos Moreira, solidariamente com a Confederação Brasileira de Convention e Visitors Bureaux/DF. Após a devida notificação, foi juntada aos autos cópia da certidão de óbito do Sr. João Luiz dos Santos Moreira, assim como comprovantes de pensão por morte instituída em favor da Sra. Beatriz Schneck Moreira. Considerando que o óbito do responsável ocorreu em 20/10/2019, após o decurso do prazo que lhe foi concedido para apresentar alegações de defesa, finalizado em 5/9/2019, considerando-se a data da ciência em 21/8/2019, entendo desnecessária nova citação em nome do espólio ou dos herdeiros, consoante previsto no art. 18-B da Resolução TCU 170/2004.
7.	Foi necessária ainda a citação da Confederação Brasileira de Convention & Visitors Bureaux por Edital, visto não ter sido localizada.
8.	Transcorrido o prazo regimental fixado e mantendo-se inertes os aludidos responsáveis, impõe-se que sejam considerados revéis, dando-se prosseguimento ao processo, de acordo com o art. 12, § 3º, da Lei 8.443/1992.    
9.	No mérito, incorporo às minhas razões de decidir, os pareceres emitidos nos autos pela unidade técnica, com a anuência do Ministério Público junto ao TCU (MPTCU) , sem prejuízo das considerações a seguir.
10.	Apesar de a revelia não levar à presunção de que seriam verdadeiras todas as imputações levantadas contra os responsáveis, diferentemente do que ocorre no processo civil, as provas constantes dos autos são robustas para ensejar o dano ao erário. Ao deixarem de apresentar suas defesas, os responsáveis deixaram de produzir prova da regular aplicação dos recursos sob suas responsabilidades, em afronta às normas que impõem aos gestores públicos a obrigação legal de apresentar os documentos que demonstrem a correta utilização das verbas públicas, em observância ao contido no art. 93 do Decreto-Lei 200/67: "Quem quer que utilize dinheiros públicos terá de justificar seu bom e regular emprego na conformidade das leis, regulamentos e normas emanadas das autoridades administrativas competentes."
11.	Configuradas suas revelias frente à citação deste Tribunal e inexistindo comprovação da boa e regular aplicação dos recursos transferidos, considerados os elementos existentes nos autos, não resta alternativa senão dar seguimento ao processo proferindo julgamento das presentes contas pela irregularidade, com aplicação de multa à Confederação Brasileira de Convention & Visitors Bureaux.
12.	Deixo de propor a aplicação de multa ao sr. João Luiz dos Santos Moreira, em virtude de seu falecimento, conforme certidão de óbito juntada à peça 64. Em adição, inexistindo nos autos informação de que a partilha foi homologada por sentença, a condenação ao pagamento da dívida deve recair sobre seu espólio ou seus herdeiros legais, caso tenha havido a partilha de bens, até o limite do valor do patrimônio transferido, consoante a Resolução TCU 164/2003
13.	Em relação à pretensão da prescrição de ressarcimento do dano ao erário, entendo que no presente caso não deve ser considerada, conforme posicionamento que tenho externado em outras oportunidades.
14. 	Em primeiro lugar, resta isento de dúvidas que a jurisprudência consolidada deste Tribunal de Contas da União (TCU) formou-se no sentido da imprescritibilidade das ações de ressarcimento ao erário. Nesse sentido, reproduzo o Enunciado de Súmula no 282, desta Corte: 
As ações de ressarcimento movidas pelo Estado contra os agentes causadores de danos ao erário são imprescritíveis. 
15. 	De outra parte, e à semelhança dos outros julgadores deste TCU, não desconheço a recente decisão exarada pelo Supremo Tribunal Federal (STF) , prolatada no âmbito do Recurso Extraordinário (RE) 636.886/AL, por meio da qual foi fixado o seguinte enunciado para o Tema 899, de repercussão geral: "É prescritível a pretensão de ressarcimento ao erário fundada em decisão de Tribunal de Contas". 
16. 	Ocorre que, consoante o destacado pelo e. Ministro Benjamin Zymler no leading case que primeiro discutiu o alcance do referido julgado da Corte Suprema (voto condutor do Acórdão 5236/2020-TCU-Primeira Câmara) , ainda há diversas dúvidas sobre a matéria, pois resta possível a conclusão de que a decisão não tratou da prescrição do processo de controle externo levado a efeito no âmbito do TCU mas, sim, da prescrição intercorrente ocorrida durante a fase de execução do acórdão condenatório desta Corte. 
17. 	Na oportunidade, Sua Excelência aduziu que a aludida decisão do STF enfrentou RE interposto pela União contra acórdão do Tribunal Regional Federal da 5ª Região (TRF/5) , ementado como se segue, pelo qual o regional negou provimento a embargos de declaração opostos contra acórdão de sua lavra: 
EMENTA: TRIBUTÁRIO. PROCESSUAL CIVIL. EXECUÇÃO FISCAL. PROCESSO PARALISADO POR MAIS DE CINCO ANOS. PRESCRIÇÃO INTERCORRENTE. OCORRÊNCIA. 1. Para fins práticos, deve-se observar quando a Fazenda Pública foi intimada a providenciar o andamento do feito. Passados cinco anos sem diligências concretas, ocorre a prescrição intercorrente. Caso haja suspensão na forma do art. 40, da Lei n. 6.830/80, ocorre a extinção se o feito permanecer paralisado por mais de seis anos. 2. Na hipótese dos autos, houve o arquivamento sem baixa do processo em 12.08.1999 e até a data da sentença extintiva do feito em 05.06.2006, a Fazenda Nacional não apresentou nenhuma medida concreta quanto à localização do devedor ou de seus bens. Revela-se, portanto, inequívoca a ocorrência da prescrição intercorrente. 
18. 	O Ministro Benjamin Zymler argumentou que, na situação debatida judicialmente, a Fazenda Pública havia deixado a ação paralisada por mais de seis anos, o que ensejou fosse declarada a prescrição intercorrente no caso em tela. Isto é, a questão objeto da controvérsia cingiu-se à prescrição intercorrente ocorrida durante a fase de execução do acórdão condenatório do TCU. 
19. 	Desse modo, ponderou que, com base nessa possível interpretação, a matéria decidida no mencionado feito não teria nenhuma repercussão de ordem prática e jurídica nos processos desta Corte, isso porque o título executivo, que é própria decisão do Tribunal, consoante o art. 19 da Lei 8.443/92, ainda não se formou. 
20. 	Feito esse raciocínio, Sua Excelência acresceu que, ainda se possa interpretar que a decisão do STF também se aplique ao iter do processo de controle externo neste TCU, outras questões, de suma importância visando que este Tribunal estabeleça novo tratamento acerca da prescrição do débito, restariam pendentes de esclarecimento, relevando mencionar as relativas à definição da data de ocorrência do fato irregular ou data do seu conhecimento pelo TCU, bem assim as hipóteses de interrupção da prescrição. Em conclusão, conduziu o colegiado a que aplicasse ao caso a jurisprudência do TCU até então vigente, fundamentada no art. 37, § 5º, da Constituição Federal, e consubstanciada na citada Súmula 282, no que tange ao ressarcimento do prejuízo. 
21. 	Anoto que o entendimento acima também foi seguido em outros julgados desta Corte, sendo exemplos os Acórdãos: 1.492/2020, 2.104/2020, 2.182/2020 e 2.336/2020, Rel. Min. Aroldo Cedraz; 2.188/2020, Rel. Min. Raimundo Carreiro; e 2.018/2020, Rel. Min. Ana Arraes, do Plenário; 6.494/2020, Rel. Min. Walton Alencar Rodrigues; 5.236/2020, 6.084/2020, 6.465/2020, 6.466/2020, 7.982/2020, 9.277/2020, Rel. Min. Benjamin Zymler; e 8.550/2020, 9.011/2020, 9.012/2020 e 9.293/2020, Rel. Min. Bruno Dantas, todos da 1ª Câmara; e 5.681/2020, 6.350/2020, 8.316/2020, 8.940/2020, 8.945/2020, 8.947/2020, 8.948/2020, 9.208/2020 e 9.216/2020 da minha relatoria; 5.690/2020, 6.350/2020, 6.575/2020, 6.712/2020, 7.325/2020, 8.021/2020, 8.023/2020, 8.443/2020, 8.649/2020, 8.651/2020 e 8.657/2020, Rel. Min. Aroldo Cedraz; 6.171/2020, Rel. Min. Raimundo Carreiro; 6.207/2020 e 8.498/2020, Rel. Min. Ana Arraes; e 6.707/2020 e 6.726/2020, Rel. Min. Subst. Marcos Benquerer Costa, estes da 2ª Câmara) . 
22. 	Releva ainda considerar que, em 14 de agosto último, a Advocacia-Geral da União opôs embargos de declaração ao já citado acórdão proferido no RE 636.886/AL, objetivando exatamente dirimir dívidas quanto ao alcance da aludida decisão, notadamente para que se tenha como correta compreensão a de que "a tese de repercussão geral no acórdão (...) embargado abrange apenas a fase executiva da decisão do TCU". 
23. 	Nesse sentido, e considerando que os contornos ao final dados pela Corte Suprema após a apreciação dos aclaratórios certamente balizarão a atuação futura deste Tribunal de Contas da União, inclusive com as correções que por ventura se fizerem cabíveis, até em razão de a prescrição ser matéria de ordem pública, acompanho o posicionamento manifestado por esta Casa nos arestos antes mencionados e aplico ao caso em exame a jurisprudência do TCU até o momento firmada.
	Ante o exposto, VOTO por que este Tribunal adote a minuta de Acórdão que trago à apreciação deste Colegiado.
TCU, Sala das Sessões Ministro Luciano Brandão Alves de Souza, em 13 de outubro de 2020.
Ministro JOÃO AUGUSTO RIBEIRO NARDES 
Relator